---
title: "Statistikos 1 laboratorinis darbas: Matematinė statistika"
author: ""
date: "2025-03-12"
output:
---

### 1. Aprašykite nagrinėjamo a.d. skirstinį. Pateikite pavyzdžių, kur jis taikomas.

Logistinis skirstinys yra simetriškas, turi vieną viršūnę ir savo forma panašus į normalųjį pasiskirstymą, centruotas aplink $\mu$, pasiskirstymas priklauso nuo nuo $\sigma$ parametro.[^1] Logistinis skirstinys naudojamas logistinėje regresijoje, augimo modeliavime, siekiant aprašyti gyventojų skaičiaus augimą ir ligų plitimą, taip pat naudojamas neuroniniuose tinkluose, fizikoje, sporto modeliavime ir finansuose.[^2]

[^1]: <https://www.statisticshowto.com/logistic-distribution/>

[^2]: <https://www.sciencedirect.com/topics/mathematics/logistic-distribution>

### 2. Užrašykite nagrinėjamo a.d. pasiskirstymo ir tankio funkcijas (tolydžiu atveju) arba tikimybes (diskrečiu atveju).

Pasiskirstymo funkcija (reikės parašyti ką reiškia kiekviena raidė): $$
F(x) = \frac{1}{1 + e^{-\frac{(x - \mu)}{\sigma}}}
$$

Tankio funkcija (reikės parašyti ką reiškia kiekviena raidė): $$
f(x) = \frac{\sigma^{-1} e^{(x-\mu)/\sigma}}{(1 + e^{(x-\mu)/\sigma})^2}
$$

### 3. Užrašykite kam lygūs šio a.d. vidurkis, dispersija asimetrijos ir eksceso koeficientai.

• Vidurkis $\mu$

• Dispersija $\frac{\pi^2}{3\sigma^2}$

• Asimetrijos koeficientas 0

• Eksceso koeficientas 6/5

### 4. Išbrėžkite a.d. tankio (tikimybių) ir pasiskirstymo funkcijos grafikus su skirtingais parametrų rinkiniais. Kaip parametrai keičia tankio funkcijų (tikimybių) formas?

Pasirinkti parametrų rinkiniai:

```         
location = 0, scale = 1;
location = 4 , scale = 2;
location = 8, scale = 3.
```

Tankio grafikų vizualizavimas

```{r}
x <- -10:20
plot(x, dlogis(x, location = 0, scale = 1), type = "h", col = "darkblue")
```

```{r}
plot(x, dlogis(x, location = 4, scale = 2), type = "h", col = "darkblue")
```

```{r}
plot(x, dlogis(x, location = 8, scale = 3), type = "h", col = "darkblue")
```

Iš aukščiau pateiktų grafikų matome, kad:

1.  Parametras μ (location) nustato kreivės centro poziciją (vidurkį).
2.  Parametras σ (scale) keičio skirstinio plotį - didesnis σ reiškia platesnį skirstinį su žemesne viršūne.

Pasiskirstymo grafikų vizualizavimas

```{r}
x <- seq(-10, 20, by=0.05)
plot(x, plogis(x, location = 0, scale = 1), type = "l", col = "darkblue")
```

```{r}
plot(x, plogis(x, location = 4, scale = 2), type = "l", col = "darkblue")
```

```{r}
plot(x, plogis(x, location = 8, scale = 3), type = "l", col = "darkblue")
```

### 5. Užrašykite kvantilių funkciją ir išbrėžkite jos grafiką su skirtingais parametrais. Kaip keičiasi kvantilių grafikas, keičiant parametrus?

Logistinio skirstinio kvantilių funkcija yra išreikšta formule[^3]:

[^3]: <https://en.wikipedia.org/wiki/Logistic_distribution>

$$Q(p) = \mu + \sigma \ln\left(\frac{p}{1-p}\right)$$

kur:

-   $\mu$ yra vietos (location) parametras

-   $\sigma$ yra mastelio (scale) parametras

-   $p$ yra tikimybė $(0 < p < 1)$

```{r}
p <- seq(0.05,0.95,by = 0.05)
plot(p, qlogis(p, location = 0, scale = 1), type = "h", col = "darkblue")
```

```{r}
plot(p, qlogis(p, location = 0, scale = 2), type = "h", col = "darkblue")
```

```{r}
plot(p, qlogis(p, location = 2, scale = 1), type = "h", col = "darkblue")
```

```{r}
plot(p, qlogis(p, location = 8, scale = 3), type = "h", col = "darkblue")
```

Keičiant logistinio skirstinio parametrus, kvantilių funkcija keičiasi šiais būdais:

-   Parametras μ (location) perstumia visą kreivę aukštyn arba žemyn, nepakeisdamas kreivės formos. Šis parametras yra lygus medianai (kai p = 0.5).

-   Parametras σ (scale) keičia kreivės statumą - didesnis σ reiškia lėtesnį kilimą ties mediana ir didesnį reikšmių išsisklaidymą. Su mažesniu σ gaunamos statesnes kreives.

### 6. Fiksuokite vieną, pasirinktą a.d. parametrų rinkinį. Sugeneruokite iš savo skirstinio duomenų rinkinius su 20, 50, 200, 1000 imčių dydžiais:

```{r}
location <- 4
scale <- 2
n<-c(20, 50, 200, 1000)
set.seed(58)
x1<-rlogis(n[1], location, scale)
# man atrodo nereikia kiekvieną kartą set.seed rašyti
set.seed(58)
x2<-rlogis(n[2], location, scale)
set.seed(58)
x3<-rlogis(n[3], location, scale)
set.seed(58)
x4<-rlogis(n[4], location, scale)
```

#### 6.1 Nubrėžkite histogramas (stulpelių diagramas).

```{r}
library(ggplot2)

# Binwidth nustatymas pagal Freedman-Diaconis taisyklę
binwidth1 <- 0.5
binwidth2 <- 0.5
binwidth3 <- 0.5
binwidth4 <- 0.5

# Teorinio tankio funkcija
logistine_tankio_f <- function(x, loc=4, sc=2) {
  dlogis(x, location=loc, scale=sc)
}

# Histograma n=20
histograma1 <- ggplot(data.frame(x1), aes(x=x1)) +
  geom_histogram(aes(y=after_stat(density)), 
                 binwidth = binwidth1,
                 colour="black", fill="white") +
  geom_density(alpha=.2, fill="darkblue") +
  stat_function(fun=logistine_tankio_f, 
                colour="red", size=1, linetype="dashed") +
  labs(title="Logistinio skirstinio histograma (n=20)",
       subtitle="μ=4, σ=2",
       x="Reikšmė", 
       y="Tankis") +
  theme_minimal()
histograma1
```

Histograma n=50
```{r}
histograma2 <- ggplot(data.frame(x2), aes(x=x2)) +
  geom_histogram(aes(y=after_stat(density)), 
                 binwidth = binwidth2,
                 colour="black", fill="white") +
  geom_density(alpha=.2, fill="darkblue") +
  stat_function(fun=logistine_tankio_f, 
                colour="red", size=1, linetype="dashed") +
  labs(title="Logistinio skirstinio histograma (n=50)",
       subtitle="μ=4, σ=2",
       x="Reikšmė", 
       y="Tankis") +
  theme_minimal()
histograma2
```

Histograma n=200
```{r}
histograma3 <- ggplot(data.frame(x3), aes(x=x3)) +
  geom_histogram(aes(y=after_stat(density)), 
                 binwidth = binwidth3,
                 colour="black", fill="white") +
  geom_density(alpha=.2, fill="darkblue") +
  stat_function(fun=logistine_tankio_f, 
                colour="red", size=1, linetype="dashed") +
  labs(title="Logistinio skirstinio histograma (n=200)",
       subtitle="μ=4, σ=2",
       x="Reikšmė", 
       y="Tankis") +
  theme_minimal()
histograma3
```
Histograma n=1000
```{r}
histograma4 <- ggplot(data.frame(x4), aes(x=x4)) +
  geom_histogram(aes(y=after_stat(density)), 
                 binwidth = binwidth4,
                 colour="black", fill="white") +
  geom_density(alpha=.2, fill="darkblue") +
  stat_function(fun=logistine_tankio_f, 
                colour="red", size=1, linetype="dashed") +
  labs(title="Logistinio skirstinio histograma (n=1000)",
       subtitle="μ=4, σ=2",
       x="Reikšmė", 
       y="Tankis") +
  theme_minimal()
histograma4
```

#### 6.2 Nubrėžkite empirines pasiskirstymo funkcijas.

Pirmoji imtis (n=20)
```{r}
# Apibrėžiame intervalą x ašiai
x_range <- seq(-10, 20, by=0.1)

ex1 <- ecdf(x1)
plot(ex1, main="Empirinė pasiskirstymo funkcija (n=20)", 
     xlab="x", ylab="F(x)", 
     col="blue", lwd=2)
# Pridedame teorinę pasiskirstymo funkciją
lines(x_range, plogis(x_range, location=4, scale=2), 
      col="red", lty=2, lwd=2)
# Pridedame legendą
legend("bottomright", 
       legend=c("Empirinė", "Teorinė"), 
       col=c("blue", "red"), 
       lty=c(1, 2), 
       lwd=c(2, 2))
```
Antroji imtis (n=50)
```{r}
ex2 <- ecdf(x2)
plot(ex2, main="Empirinė pasiskirstymo funkcija (n=50)", 
     xlab="x", ylab="F(x)", 
     col="blue", lwd=2)
lines(x_range, plogis(x_range, location=4, scale=2), 
      col="red", lty=2, lwd=2)
legend("bottomright", 
       legend=c("Empirinė", "Teorinė"), 
       col=c("blue", "red"), 
       lty=c(1, 2), 
       lwd=c(2, 2))
```
# Trečioji imtis (n=200)
```{r}
ex3 <- ecdf(x3)
plot(ex3, main="Empirinė pasiskirstymo funkcija (n=200)", 
     xlab="x", ylab="F(x)", 
     col="blue", lwd=2)
lines(x_range, plogis(x_range, location=4, scale=2), 
      col="red", lty=2, lwd=2)
legend("bottomright", 
       legend=c("Empirinė", "Teorinė"), 
       col=c("blue", "red"), 
       lty=c(1, 2), 
       lwd=c(2, 2))
```
Ketvirtoji imtis (n=1000)
```{r}
ex4 <- ecdf(x4)
plot(ex4, main="Empirinė pasiskirstymo funkcija (n=1000)", 
     xlab="x", ylab="F(x)", 
     col="blue", lwd=2)
lines(x_range, plogis(x_range, location=4, scale=2), 
      col="red", lty=2, lwd=2)
legend("bottomright", 
       legend=c("Empirinė", "Teorinė"), 
       col=c("blue", "red"), 
       lty=c(1, 2), 
       lwd=c(2, 2))
```

#### 6.3 Raskite empirinį vidurkį, dispersiją, standartinį nuokrypį, asimetrijos ir eksceso koeficientus. Palyginti šias charakteristikas su tikromis reikšmėmis.

```{r}
library(e1071)

# rinkinio su 20 imties dydziu
mean(x1)
var(x1)
sd(x1)
skewness(x1)
kurtosis(x1) 
```

```{r}
# rinkinio su 50 imties dydziu
mean(x2)
var(x2)
sd(x2)
skewness(x2)
kurtosis(x2) 
```

```{r}
# rinkinio su 200 imties dydziu
mean(x3)
var(x3)
sd(x3)
skewness(x3)
kurtosis(x3)
```

```{r}
# rinkinio su 1000 imties dydziu
mean(x4)
var(x4)
sd(x4)
skewness(x4)
kurtosis(x4)
```

ChatGPT kodas:
```{r}
library(e1071)
library(knitr)

# Teorinės logistinio skirstinio reikšmės su parametrais location=4, scale=2
theoretical_mean <- 4  # vidurkis = μ
theoretical_var <- (pi^2 * 2^2)/3  # dispersija = (π^2 * σ^2)/3
theoretical_sd <- sqrt(theoretical_var)  # standartinis nuokrypis
theoretical_skewness <- 0  # asimetrijos koeficientas
theoretical_kurtosis <- 1.2  # eksceso koeficientas = 6/5

# Sukuriame duomenų rėmelį palyginimui
stats_table <- data.frame(
  Metric = c("Vidurkis", "Dispersija", "Standartinis nuokrypis",
             "Asimetrijos koef.", "Eksceso koef."),
  Theoretical = c(theoretical_mean, theoretical_var, theoretical_sd,
                 theoretical_skewness, theoretical_kurtosis),
  n_20 = c(mean(x1), var(x1), sd(x1), skewness(x1), kurtosis(x1)),
  n_50 = c(mean(x2), var(x2), sd(x2), skewness(x2), kurtosis(x2)),
  n_200 = c(mean(x3), var(x3), sd(x3), skewness(x3), kurtosis(x3)),
  n_1000 = c(mean(x4), var(x4), sd(x4), skewness(x4), kurtosis(x4))
)

# Pridedame skirtumo stulpelius
stats_table$diff_20 <- round(abs(stats_table$n_20 - stats_table$Theoretical), 4)
stats_table$diff_50 <- round(abs(stats_table$n_50 - stats_table$Theoretical), 4)
stats_table$diff_200 <- round(abs(stats_table$n_200 - stats_table$Theoretical), 4)
stats_table$diff_1000 <- round(abs(stats_table$n_1000 - stats_table$Theoretical), 4)
```

```{r}
# Formatuojame lentelę
kable(stats_table, 
      caption = "Empirinių ir teorinių statistikų palyginimas",
      col.names = c("Statistika", "Teorinė reikšmė", 
                    "n=20", "n=50", "n=200", "n=1000", 
                    "Skirtumas (n=20)", "Skirtumas (n=50)", 
                    "Skirtumas (n=200)", "Skirtumas (n=1000)"),
      digits = 4)
```

```{r}
# Paprastas palyginimo grafikas vidurkiui
barplot(c(stats_table$Theoretical[1], 
          stats_table$n_20[1], 
          stats_table$n_50[1], 
          stats_table$n_200[1], 
          stats_table$n_1000[1]),
        names.arg = c("Teorinis", "n=20", "n=50", "n=200", "n=1000"),
        col = c("red", rep("blue", 4)),
        main = "Empirinio vidurkio palyginimas su teoriniu",
        ylab = "Vidurkio reikšmė")
abline(h = theoretical_mean, col = "red", lty = 2)
```

### 7. Apskaičiuokite a.d. parametro(-ų) momentų metodo įvertinį(-ius) ir raskite momentų metodo įverčius 6 dalyje sugeneruotoms imtims.

A.d. parametrų momentų metodo įvertiniai

```{r}


```

Momentų metodo įverčiai 6 dalyje sugeneruotoms imtims.

```{r}

set.seed(58)
rand_logistic <- rlogis(x1, location = 4, scale = 2 )

m_logistic <- mean(rand_logistic)
s_logistic <- var(rand_logistic)

#MM
hat_mu <- m_logistic
hat_s <- sqrt(3 * s_logistic / pi^2)
hat_mu
hat_s
```

```{r}
set.seed(58)
rand_logistic <- rlogis(x2, location = 4, scale = 2 )

m_logistic <- mean(rand_logistic)
s_logistic <- var(rand_logistic)

#MM
hat_mu <- m_logistic
hat_s <- sqrt(3 * s_logistic / pi^2)
hat_mu
hat_s
```

```{r}
set.seed(58)
rand_logistic <- rlogis(x3, location = 4, scale = 2 )

m_logistic <- mean(rand_logistic)
s_logistic <- var(rand_logistic)

#MM
hat_mu <- m_logistic
hat_s <- sqrt(3 * s_logistic / pi^2)
hat_mu
hat_s
```

```{r}
set.seed(58)
rand_logistic <- rlogis(x4, location = 4, scale = 2 )

m_logistic <- mean(rand_logistic)
s_logistic <- var(rand_logistic)

#MM
hat_mu <- m_logistic
hat_s <- sqrt(3 * s_logistic / pi^2)
hat_mu
hat_s
```

### 8. Naudodamiesi R raskite didžiausio tikėtinumo metodo parametrų įverčius 6 dalyje sugeneruotoms imtims.

```{r}
library(maxLik)

logLikFun <- function(param) {
  location <- param[1]
  scale <- param[2]
  sum(dlogis(x1, location = location,
            scale = scale, log = TRUE))
}
mle <- maxLik(logLik = logLikFun,
              start = c(location = 0, scale = 1))
summary(mle)
coef(mle)
stdEr(mle)

#Rezultatas?
```

```{r}

logLikFun <- function(param) {
  location <- param[1]
  scale <- param[2]
  sum(dlogis(x2, location = location,
             scale = scale, log = TRUE))
}
mle <- maxLik(logLik = logLikFun,
              start = c(location = 0, scale = 1))
summary(mle)
coef(mle)
stdEr(mle)

#Rezultatas??
```

```{r}
logLikFun <- function(param) {
  location <- param[1]
  scale <- param[2]
  sum(dlogis(x3, location = location,
             scale = scale, log = TRUE))
}
mle <- maxLik(logLik = logLikFun,
              start = c(location = 0, scale = 1))
summary(mle)
coef(mle)
stdEr(mle)

#Rezultatas??
```

```{r}
logLikFun <- function(param) {
  location <- param[1]
  scale <- param[2]
  sum(dlogis(x4, location = location,
             scale = scale, log = TRUE))
}
mle <- maxLik(logLik = logLikFun,
              start = c(location = 0, scale = 1))
summary(mle)
coef(mle)
stdEr(mle)


```

### 9. Palyginkite 7 ir 8 dalyse gautus įverčius su tikraisiais parametrais.

```{r}

```

### 10. Raskite parametrų pasikliautinus intervalus bei apskaičiuokite juos 6 dalyje sugeneruotiems duomenims.

```{r}

```

### 11. Apskaičiuokite 6 dalyje sugeneruotiems duomenims kvartilius.

```{r}

```

### 12. Pridėkite 5 išsiskiriančius stebėjimus 6 dalyje sugeneruotiems duomenims.

```{r}

set.seed(58)
x11 <- sample(c(x1, 30, 50 ,60, 70, 80))

table(x1)
table(x11)

```

```{r}

set.seed(58)
x22 <- sample(c(x2, 30, 50 ,60, 70, 80))

table(x2)
table(x22)
```

```{r}

set.seed(58)
x33 <- sample(c(x3, 30, 50 ,60, 70, 80))

table(x3)
table(x33)
```

```{r}

set.seed(58)
x44 <- sample(c(x4,30, 50 ,60, 70, 80))

table(x4)
table(x44)
```

### 13. Išbrėžkite stačiakampes diagramas. Ar jos identifikuoja tas pačias išskirtis?

```{r}
boxplot(x1)
boxplot(x11)
boxplot(x11)$out
```

```{r}
boxplot(x2)
boxplot(x22)
boxplot(x22)$out
```

```{r}
boxplot(x3)
boxplot(x33)
boxplot(x33)$out
```

```{r}
boxplot(x4)
boxplot(x44)
boxplot(x44)$out
```

Isskirtys?

## 14. Palyginkite 6 dalyje sugeneruotų duomenų histogramas (tikimybes) su normaliojo skirstinio tankiu (Puasono skirstinio tikimybėmis).

```{r}

```

### 15. Papildoma užduotis

```{r}

```
