---
title: "Statistikos 1 laboratorinis darbas: Matematinė statistika"
author: ""
date: "2025-03-12"
output:
---

### 1. Logistinis skirstinys

Logistinis skirstinys yra simetriškas, turi vieną viršūnę ir savo forma panašus į normalųjį pasiskirstymą, centruotas aplink $\mu$, pasiskirstymas priklauso nuo nuo $\sigma$ parametro.[^1] Logistinis skirstinys naudojamas logistinėje regresijoje, augimo modeliavime, siekiant aprašyti gyventojų skaičiaus augimą ir ligų plitimą[^2], taip pat naudojamas neuroniniuose tinkluose, fizikoje, sporto modeliavime[^3] ir finansuose.[^4]

[^1]: <https://www.statisticshowto.com/logistic-distribution/>

[^2]: <https://doi.org/10.1155/2021/5556433>

[^3]: <https://gwern.net/doc/statistics/order/comparison/1978-elo-theratingofchessplayerspastandpresent.pdf>

[^4]: <https://www.sciencedirect.com/topics/mathematics/logistic-distribution>

### 2. Nagrinėjamo a.d. pasiskirstymo ir tankio funkcijos

Pasiskirstymo funkcija: $$
F(x) = \frac{1}{1 + e^{-\frac{(x - \mu)}{\sigma}}}
$$

kur:

-   $\mu$ yra vietos (location) parametras

-   $\sigma$ yra mastelio (scale) parametras

-   x yra nepriklausomas kintamasis

Tankio funkcija: $$
f(x) = \frac{\sigma^{-1} e^{(x-\mu)/\sigma}}{(1 + e^{(x-\mu)/\sigma})^2}
$$

kur:

-   $\mu$ yra vietos (location) parametras

-   $\sigma$ yra mastelio (scale) parametras

-   x yra nepriklausomas kintamasis

### 3. Logistinio skirstinio vidurkis, dispersija asimetrijos ir eksceso koeficientai.

• Vidurkis $\mu$

• Dispersija $\frac{\pi^2}{3\sigma^2}$

• Asimetrijos koeficientas 0

• Eksceso koeficientas 6/5

### 4. Tankio (tikimybių) ir pasiskirstymo funkcijos grafikai su skirtingais parametrų rinkiniais.

Pasirinkti parametrų rinkiniai:

```         
location = 0, scale = 1;
location = 4 , scale = 2;
location = 8, scale = 3.
```

Tankio grafikų vizualizavimas

```{r}
x <- -10:20
plot(x, dlogis(x, location = 0, scale = 1), type = "h", col = "darkblue")
```

```{r}
plot(x, dlogis(x, location = 4, scale = 2), type = "h", col = "darkblue")
```

```{r}
plot(x, dlogis(x, location = 8, scale = 3), type = "h", col = "darkblue")
```

Iš aukščiau pateiktų grafikų matome, kad:

1.  Parametras μ (location) nustato kreivės centro poziciją (vidurkį).
2.  Parametras σ (scale) keičio skirstinio plotį - didesnis σ reiškia platesnį skirstinį su žemesne viršūne.

Pasiskirstymo grafikų vizualizavimas

```{r}
x <- seq(-10, 20, by=0.05)
plot(x, plogis(x, location = 0, scale = 1), type = "l", col = "darkblue")
```

```{r}
plot(x, plogis(x, location = 4, scale = 2), type = "l", col = "darkblue")
```

```{r}
plot(x, plogis(x, location = 8, scale = 3), type = "l", col = "darkblue")
```

### 5. Kvantilių funkcija ir jos grafikas su skirtingais parametrais.

Logistinio skirstinio kvantilių funkcija yra išreikšta formule[^5]:

[^5]: <https://en.wikipedia.org/wiki/Logistic_distribution>

$$Q(p) = \mu + \sigma \ln\left(\frac{p}{1-p}\right)$$

kur:

-   $\mu$ yra vietos (location) parametras

-   $\sigma$ yra mastelio (scale) parametras

-   $p$ yra tikimybė $(0 < p < 1)$

```{r}
p <- seq(0.05,0.95,by = 0.05)
plot(p, qlogis(p, location = 0, scale = 1), type = "h", col = "darkblue")
```

```{r}
plot(p, qlogis(p, location = 0, scale = 2), type = "h", col = "darkblue")
```

```{r}
plot(p, qlogis(p, location = 2, scale = 1), type = "h", col = "darkblue")
```

```{r}
plot(p, qlogis(p, location = 8, scale = 3), type = "h", col = "darkblue")
```

Keičiant logistinio skirstinio parametrus, kvantilių funkcija keičiasi šiais būdais:

-   Parametras μ (location) perstumia visą kreivę aukštyn arba žemyn, nepakeisdamas kreivės formos. Šis parametras yra lygus medianai (kai p = 0.5).

-   Parametras σ (scale) keičia kreivės statumą - didesnis σ reiškia lėtesnį kilimą ties mediana ir didesnį reikšmių išsisklaidymą. Su mažesniu σ gaunamos statesnes kreives.

### 6. Fiksuojamas vienas, pasirinktas a.d. parametrų rinkinys. Sugeneruojami iš logistinio skirstinio duomenų rinkiniai su 20, 50, 200, 1000 imčių dydžiais:

```{r}
location <- 4
scale <- 2
n <- c(20, 50, 200, 1000)


set.seed(58)
x1 <- rlogis(n[1], location, scale)
set.seed(58)
x2 <- rlogis(n[2], location, scale)
set.seed(58)
x3 <- rlogis(n[3], location, scale)
set.seed(58)
x4 <- rlogis(n[4], location, scale)
```

#### 6.1 Nubrėžiamos histogramos

Histograma n=20

```{r}
library(ggplot2)

# Teorinio tankio funkcija
logistine_tankio_f <- function(x, loc=4, sc=2) {
  dlogis(x, location=loc, scale=sc)
}

histograma1 <- ggplot(data.frame(x1), aes(x=x1)) +
  geom_histogram(aes(y=after_stat(density)), 
                 binwidth = 0.5,
                 colour="black", fill="white") +
  geom_density(alpha=.2, fill="darkblue") +
  stat_function(fun=logistine_tankio_f, 
                colour="red", linewidth=1, linetype="dashed") +
  labs(title="Logistinio skirstinio histograma (n=20)",
       subtitle="μ=4, σ=2",
       x="Reikšmė", 
       y="Tankis") +
  theme_minimal()
histograma1
```

Histograma n=50

```{r}
histograma2 <- ggplot(data.frame(x2), aes(x=x2)) +
  geom_histogram(aes(y=after_stat(density)), 
                 binwidth = 0.5,
                 colour="black", fill="white") +
  geom_density(alpha=.2, fill="darkblue") +
  stat_function(fun=logistine_tankio_f, 
                colour="red", linewidth=1, linetype="dashed") +
  labs(title="Logistinio skirstinio histograma (n=50)",
       subtitle="μ=4, σ=2",
       x="Reikšmė", 
       y="Tankis") +
  theme_minimal()
histograma2
```

Histograma n=200

```{r}
histograma3 <- ggplot(data.frame(x3), aes(x=x3)) +
  geom_histogram(aes(y=after_stat(density)), 
                 binwidth = 0.5,
                 colour="black", fill="white") +
  geom_density(alpha=.2, fill="darkblue") +
  stat_function(fun=logistine_tankio_f, 
                colour="red", linewidth=1, linetype="dashed") +
  labs(title="Logistinio skirstinio histograma (n=200)",
       subtitle="μ=4, σ=2",
       x="Reikšmė", 
       y="Tankis") +
  theme_minimal()
histograma3
```

Histograma n=1000

```{r}
histograma4 <- ggplot(data.frame(x4), aes(x=x4)) +
  geom_histogram(aes(y=after_stat(density)), 
                 binwidth = 0.5,
                 colour="black", fill="white") +
  geom_density(alpha=.2, fill="darkblue") +
  stat_function(fun=logistine_tankio_f, 
                colour="red", linewidth=1, linetype="dashed") +
  labs(title="Logistinio skirstinio histograma (n=1000)",
       subtitle="μ=4, σ=2",
       x="Reikšmė", 
       y="Tankis") +
  theme_minimal()
histograma4
```

#### 6.2 Nubrėžiamos empirinės pasiskirstymo funkcijos

Pirmoji imtis (n=20)

```{r}
# Apibrėžiame intervalą x ašiai
x_range <- seq(-10, 20, by=0.1)

ex1 <- ecdf(x1)
plot(ex1, main="Empirinė pasiskirstymo funkcija (n=20)", 
     xlab="x", ylab="F(x)", 
     col="blue", lwd=2)
# Pridedame teorinę pasiskirstymo funkciją
lines(x_range, plogis(x_range, location=4, scale=2), 
      col="red", lty=2, lwd=2)
# Pridedame legendą
legend("bottomright", 
       legend=c("Empirinė", "Teorinė"), 
       col=c("blue", "red"), 
       lty=c(1, 2), 
       lwd=c(2, 2))
```

Antroji imtis (n=50)

```{r}
ex2 <- ecdf(x2)
plot(ex2, main="Empirinė pasiskirstymo funkcija (n=50)", 
     xlab="x", ylab="F(x)", 
     col="blue", lwd=2)
lines(x_range, plogis(x_range, location=4, scale=2), 
      col="red", lty=2, lwd=2)
legend("bottomright", 
       legend=c("Empirinė", "Teorinė"), 
       col=c("blue", "red"), 
       lty=c(1, 2), 
       lwd=c(2, 2))
```

Trečioji imtis (n=200)

```{r}
ex3 <- ecdf(x3)
plot(ex3, main="Empirinė pasiskirstymo funkcija (n=200)", 
     xlab="x", ylab="F(x)", 
     col="blue", lwd=2)
lines(x_range, plogis(x_range, location=4, scale=2), 
      col="red", lty=2, lwd=2)
legend("bottomright", 
       legend=c("Empirinė", "Teorinė"), 
       col=c("blue", "red"), 
       lty=c(1, 2), 
       lwd=c(2, 2))
```

Ketvirtoji imtis (n=1000)

```{r}
ex4 <- ecdf(x4)
plot(ex4, main="Empirinė pasiskirstymo funkcija (n=1000)", 
     xlab="x", ylab="F(x)", 
     col="blue", lwd=2)
lines(x_range, plogis(x_range, location=4, scale=2), 
      col="red", lty=2, lwd=2)
legend("bottomright", 
       legend=c("Empirinė", "Teorinė"), 
       col=c("blue", "red"), 
       lty=c(1, 2), 
       lwd=c(2, 2))
```

#### 6.3 Empirinis vidurkis, dispersija, standartinis nuokrypis, asimetrijos ir eksceso koeficientai.

```{r}
library(e1071)
library(knitr)

# Teorinės logistinio skirstinio reikšmės su parametrais location=4, scale=2
theoretical_mean <- 4  # vidurkis = μ
theoretical_var <- (pi^2 * 2^2)/3  # dispersija = (π^2 * σ^2)/3
theoretical_sd <- sqrt(theoretical_var)  # standartinis nuokrypis
theoretical_skewness <- 0  # asimetrijos koeficientas
theoretical_kurtosis <- 1.2  # eksceso koeficientas = 6/5

# Sukuriame duomenų rėmelį palyginimui
stats_table <- data.frame(
  Metric = c("Vidurkis", "Dispersija", "Standartinis nuokrypis",
             "Asimetrijos koef.", "Eksceso koef."),
  Theoretical = c(theoretical_mean, theoretical_var, theoretical_sd,
                 theoretical_skewness, theoretical_kurtosis),
  n_20 = c(mean(x1), var(x1), sd(x1), skewness(x1), kurtosis(x1)),
  n_50 = c(mean(x2), var(x2), sd(x2), skewness(x2), kurtosis(x2)),
  n_200 = c(mean(x3), var(x3), sd(x3), skewness(x3), kurtosis(x3)),
  n_1000 = c(mean(x4), var(x4), sd(x4), skewness(x4), kurtosis(x4))
)

# Pridedame skirtumo stulpelius
stats_table$diff_20 <- round(abs(stats_table$n_20 - stats_table$Theoretical), 4)
stats_table$diff_50 <- round(abs(stats_table$n_50 - stats_table$Theoretical), 4)
stats_table$diff_200 <- round(abs(stats_table$n_200 - stats_table$Theoretical), 4)
stats_table$diff_1000 <- round(abs(stats_table$n_1000 - stats_table$Theoretical), 4)
```

```{r}
# Formatuojame lentelę
kable(stats_table, 
      caption = "Empirinių ir teorinių statistikų palyginimas",
      col.names = c("Statistika", "Teorinė reikšmė", 
                    "n=20", "n=50", "n=200", "n=1000", 
                    "Skirtumas (n=20)", "Skirtumas (n=50)", 
                    "Skirtumas (n=200)", "Skirtumas (n=1000)"),
      digits = 4)
```

### 7. Apskaičiuojami atsitiktinio dydžio parametrų momentų metodo įvertiniai ir momentų metodo įverčiai 6 dalies sugeneruotoms imtims.

Logistinio skirstinio momentų metodo įvertiniai išvedami iš teorinių skirstinio momentų. Žinome, kad logistinio skirstinio su parametrais μ (location) ir σ (scale): - Vidurkis = μ - Dispersija = π²σ²/3

Taigi, momentų metodo įvertiniai yra: - μ̂ = x̄ (imties vidurkis) - σ̂ = √(3s²/π²), kur s² yra imties dispersija

```{r}
# Funkcija momentų metodo įvertiniams apskaičiuoti
MM_logistic <- function(x) {
  m_logistic <- mean(x)      # Imties vidurkis
  s_logistic <- var(x)       # Imties dispersija
  
  # Momentų metodo įvertiniai
  hat_mu <- m_logistic                   # Vidurkio įvertinys
  hat_sigma <- sqrt(3 * s_logistic / pi^2)  # Scale parametro įvertinys
  
  return(c(location = hat_mu, scale = hat_sigma))
}

# Bootstrap metodas MM įvertinių patikimumo įvertinimui
# Pasirenkame didžiausią imtį (n=1000) geresniam patikimumui
set.seed(58)
bootstrap_samples <- replicate(1000, sample(x4, size = length(x4), replace = TRUE))
bootstrap_estimates <- t(apply(bootstrap_samples, 2, MM_logistic))

```

```{r}
# Vizualizuojame bootstrap rezultatus
par(mfrow=c(1,2))
boxplot(bootstrap_estimates[,1], main = "Location (μ)", col = "lightblue")
abline(h = 4, col = "red", lty = 2)  # Tikroji μ reikšmė
boxplot(bootstrap_estimates[,2], main = "Scale (σ)", col = "lightgreen")
abline(h = 2, col = "red", lty = 2)  # Tikroji σ reikšmė
par(mfrow=c(1,1))
```

```{r}
# Skaičiuojame bootstrap pasikliautinus intervalus (95%)
location_ci <- quantile(bootstrap_estimates[,1], c(0.025, 0.975))
scale_ci <- quantile(bootstrap_estimates[,2], c(0.025, 0.975))

# Spausdiname rezultatus
cat("Bootstrap 95% pasikliautini intervalai:\n")
cat("Location (μ): [", round(location_ci[1], 4), ", ", round(location_ci[2], 4), "]\n")
cat("Scale (σ): [", round(scale_ci[1], 4), ", ", round(scale_ci[2], 4), "]\n")
```

```{r}
# Momentų metodo įvertiniai x1 imčiai (n=20)
MM_logistic(x1)

# Momentų metodo įvertiniai x2 imčiai (n=50)
MM_logistic(x2)

# Momentų metodo įvertiniai x3 imčiai (n=200)
MM_logistic(x3)

# Momentų metodo įvertiniai x4 imčiai (n=1000)
MM_logistic(x4)

```

------------------------------------------------------------------------

Momentų metodo įverčiai 6 dalyje sugeneruotoms imtims.

```{r}

set.seed(58)
rand_logistic <- rlogis(x1, location = 4, scale = 2 )

m_logistic <- mean(rand_logistic)
s_logistic <- var(rand_logistic)

#MM
hat_mu <- m_logistic
hat_s <- sqrt(3 * s_logistic / pi^2)
hat_mu
hat_s
```

```{r}
set.seed(58)
rand_logistic <- rlogis(x2, location = 4, scale = 2 )

m_logistic <- mean(rand_logistic)
s_logistic <- var(rand_logistic)

#MM
hat_mu <- m_logistic
hat_s <- sqrt(3 * s_logistic / pi^2)
hat_mu
hat_s
```

```{r}
set.seed(58)
rand_logistic <- rlogis(x3, location = 4, scale = 2 )

m_logistic <- mean(rand_logistic)
s_logistic <- var(rand_logistic)

#MM
hat_mu <- m_logistic
hat_s <- sqrt(3 * s_logistic / pi^2)
hat_mu
hat_s
```

```{r}
set.seed(58)
rand_logistic <- rlogis(x4, location = 4, scale = 2 )

m_logistic <- mean(rand_logistic)
s_logistic <- var(rand_logistic)

#MM
hat_mu <- m_logistic
hat_s <- sqrt(3 * s_logistic / pi^2)
hat_mu
hat_s
```

### 8. Didžiausio tikėtinumo metodo parametrų įverčiai 6 dalyje sugeneruotoms imtims.

n = 20

```{r}
library(maxLik)

logLikFun <- function(param) {
  location <- param[1]
  scale <- param[2]
  sum(dlogis(x1, location = location,
            scale = scale, log = TRUE))
}
mle <- maxLik(logLik = logLikFun,
              start = c(location = 0, scale = 1))
summary(mle)
coef(mle)
stdEr(mle)

```

n = 50

```{r}

logLikFun <- function(param) {
  location <- param[1]
  scale <- param[2]
  sum(dlogis(x2, location = location,
             scale = scale, log = TRUE))
}
mle <- maxLik(logLik = logLikFun,
              start = c(location = 0, scale = 1))
summary(mle)
coef(mle)
stdEr(mle)

```

n = 200

```{r}
logLikFun <- function(param) {
  location <- param[1]
  scale <- param[2]
  sum(dlogis(x3, location = location,
             scale = scale, log = TRUE))
}
mle <- maxLik(logLik = logLikFun,
              start = c(location = 0, scale = 1))
summary(mle)
coef(mle)
stdEr(mle)

```

n = 1000

```{r}
logLikFun <- function(param) {
  location <- param[1]
  scale <- param[2]
  sum(dlogis(x4, location = location,
             scale = scale, log = TRUE))
}
mle <- maxLik(logLik = logLikFun,
              start = c(location = 0, scale = 1))
summary(mle)
coef(mle)
stdEr(mle)

```

### 9. 7 ir 8 dalyse gautų įverčių palyginimas su tikraisiais parametrais.

```{r}
library(knitr)

# Ištraukiame momentų metodo (MM) rezultatus
mm_results <- data.frame(
  Sample_Size = c(20, 50, 200, 1000),
  Location_True = rep(4, 4),
  Location_MM = c(MM_logistic(x1)[1], MM_logistic(x2)[1], 
                 MM_logistic(x3)[1], MM_logistic(x4)[1]),
  Scale_True = rep(2, 4),
  Scale_MM = c(MM_logistic(x1)[2], MM_logistic(x2)[2], 
              MM_logistic(x3)[2], MM_logistic(x4)[2])
)

# Pridedame absoliučias MM paklaidas
mm_results$Location_MM_Error <- abs(mm_results$Location_MM - mm_results$Location_True)
mm_results$Scale_MM_Error <- abs(mm_results$Scale_MM - mm_results$Scale_True)

# Jungiame MM ir MLE rezultatus
comparison <- data.frame(
  Sample_Size = mm_results$Sample_Size,
  
  # Vietos parametras (μ)
  Location_True = mm_results$Location_True,
  Location_MM = mm_results$Location_MM,
  Location_MLE = mle_results$Location_MLE,
  Location_MM_Error = mm_results$Location_MM_Error,
  Location_MLE_Error = mle_results$Location_Error,
  
  # Skalės parametras (σ)
  Scale_True = mm_results$Scale_True,
  Scale_MM = mm_results$Scale_MM,
  Scale_MLE = mle_results$Scale_MLE,
  Scale_MM_Error = mm_results$Scale_MM_Error,
  Scale_MLE_Error = mle_results$Scale_Error
)

# Pateikiame palyginimą lentelės forma
kable(comparison,
      caption = "MM ir MLE įvertinių palyginimas logistiniam skirstiniui",
      col.names = c(
        "Imties dydis", 
        "μ tikroji", "μ (MM)", "μ (MLE)", 
        "μ MM paklaida", "μ MLE paklaida",
        "σ tikroji", "σ (MM)", "σ (MLE)", 
        "σ MM paklaida", "σ MLE paklaida"
      ),
      digits = 4)
```

### 10. Parametrų pasikliautiniai intervalai bei jų apskaičiavimas 6 dalyje sugeneruotiems duomenims.

```{r}
## Bootstrap metodas
# Nustatome parametrus
m <- 500 # bootstrap imčių skaičius
set.seed(58) # tas pats seed kaip ir generuojant duomenis

# Bootstrap pasikliautiniai intervalai location parametrui (μ)
bootstrap_loc1 <- replicate(m, mean(sample(x1, size = length(x1), replace = TRUE)))
bootstrap_loc2 <- replicate(m, mean(sample(x2, size = length(x2), replace = TRUE)))
bootstrap_loc3 <- replicate(m, mean(sample(x3, size = length(x3), replace = TRUE)))
bootstrap_loc4 <- replicate(m, mean(sample(x4, size = length(x4), replace = TRUE)))

# Bootstrap pasikliautiniai intervalai scale parametrui (σ)
# Naudojame momentų metodo įvertinį σ = sqrt(3 * var(x) / π²)
bootstrap_scale1 <- replicate(m, sqrt(3 * var(sample(x1, size = length(x1), replace = TRUE)) / pi^2))
bootstrap_scale2 <- replicate(m, sqrt(3 * var(sample(x2, size = length(x2), replace = TRUE)) / pi^2))
bootstrap_scale3 <- replicate(m, sqrt(3 * var(sample(x3, size = length(x3), replace = TRUE)) / pi^2))
bootstrap_scale4 <- replicate(m, sqrt(3 * var(sample(x4, size = length(x4), replace = TRUE)) / pi^2))

# Apskaičiuojame 95% pasikliautinus intervalus bootstrap metodu
ci_loc1 <- quantile(bootstrap_loc1, c(0.025, 0.975))
ci_loc2 <- quantile(bootstrap_loc2, c(0.025, 0.975))
ci_loc3 <- quantile(bootstrap_loc3, c(0.025, 0.975))
ci_loc4 <- quantile(bootstrap_loc4, c(0.025, 0.975))

ci_scale1 <- quantile(bootstrap_scale1, c(0.025, 0.975))
ci_scale2 <- quantile(bootstrap_scale2, c(0.025, 0.975))
ci_scale3 <- quantile(bootstrap_scale3, c(0.025, 0.975))
ci_scale4 <- quantile(bootstrap_scale4, c(0.025, 0.975))

# Sukuriame rezultatų lentelę
library(knitr)
bootstrap_results <- data.frame(
  Parameter = rep(c("Location (μ)", "Scale (σ)"), each=4),
  Sample_Size = rep(c(20, 50, 200, 1000), 2),
  True_Value = rep(c(4, 2), each=4),
  Estimate = c(
    mean(x1), mean(x2), mean(x3), mean(x4),
    sqrt(3 * var(x1) / pi^2), sqrt(3 * var(x2) / pi^2), 
    sqrt(3 * var(x3) / pi^2), sqrt(3 * var(x4) / pi^2)
  ),
  CI_Lower = c(ci_loc1[1], ci_loc2[1], ci_loc3[1], ci_loc4[1],
              ci_scale1[1], ci_scale2[1], ci_scale3[1], ci_scale4[1]),
  CI_Upper = c(ci_loc1[2], ci_loc2[2], ci_loc3[2], ci_loc4[2],
              ci_scale1[2], ci_scale2[2], ci_scale3[2], ci_scale4[2])
)
bootstrap_results
```

### 11. Kvartilių apskaičiavimas 6 dalyje sugeneruotiems duomenims.

imtis n = 20

```{r}
quantile_x1 <- quantile(x1, probs = c(0.25, 0.5, 0.75))
quantile_x1
```

imtis n = 50

```{r}
quantile_x2 <- quantile(x2, probs = c(0.25, 0.5, 0.75))
quantile_x2
```

imtis n = 200

```{r}
quantile_x3 <- quantile(x3, probs = c(0.25, 0.5, 0.75))
quantile_x3
```

imtis n = 1000

```{r}
quantile_x4 <- quantile(x4, probs = c(0.25, 0.5, 0.75))
quantile_x4
```

### 12. Pridedami 5 išsiskiriantys stebėjimai 6 dalyje sugeneruotiems duomenims.

```{r}

set.seed(58)
x11 <- sample(c(x1, 30, 50 ,60, 70, 80))
set.seed(58)
x22 <- sample(c(x2, 30, 50 ,60, 70, 80))
set.seed(58)
x33 <- sample(c(x3, 30, 50 ,60, 70, 80))
set.seed(58)
x44 <- sample(c(x4,30, 50 ,60, 70, 80))

table(x1)
table(x11)

```

```{r}
table(x2)
table(x22)
```

```{r}
table(x3)
table(x33)
```

```{r}
table(x4)
table(x44)
```

### 13. Stačiakampės diagramos.

```{r}
outliers_x11 <- boxplot(x11)$out
```

```{r}
outliers_x22 <- boxplot(x22)$out
```

```{r}
outliers_x33 <- boxplot(x33)$out
```

```{r}
outliers_x44 <- boxplot(x44)$out
```

```{r}
# Atspausdinti visas išskirtis
cat("x11 išskirtys:", outliers_x11, "\n")
cat("x22 išskirtys:", outliers_x22, "\n")
cat("x33 išskirtys:", outliers_x33, "\n")
cat("x44 išskirtys:", outliers_x44, "\n")

# Patikrinti, ar pridėtos išskirtys (30, 50, 60, 70, 80) yra identifikuojamos
expected_outliers <- c(30, 50, 60, 70, 80)

cat("\nAr visos pridėtos išskirtys identifikuojamos?\n")
cat("x11:", all(expected_outliers %in% outliers_x11), "\n")
cat("x22:", all(expected_outliers %in% outliers_x22), "\n")
cat("x33:", all(expected_outliers %in% outliers_x33), "\n")
cat("x44:", all(expected_outliers %in% outliers_x44), "\n")
```

1-oji, 2-oji ir 3-oji stačiakampės diagramos neidentifikuoja visų pridėtų išskirčių, o 4-oji stačiakampė diagrama jas identifikuoja.

## 14. 6 dalyje sugeneruotų duomenų histogramų (tikimybes) palyginimas su normaliojo skirstinio tankiu (Puasono skirstinio tikimybėmis).

```{r}
library(ggplot2)

# Parametrai normaliam skirstiniui
location <- 4  
scale_normal <- sd(x4)  # standartinis nuokrypis iš didžiausios imties

# Sukuriame funkcijas normaliojo ir logistinio tankio skaičiavimui
norm_dens <- function(x) dnorm(x, mean=location, sd=scale_normal)
logis_dens <- function(x) dlogis(x, location=location, scale=2)

# Imtis n=20
ggplot(data.frame(x1), aes(x=x1)) +
  geom_histogram(aes(y=after_stat(density)), binwidth=0.5, 
                 fill="lightblue", color="white", alpha=0.7) +
  stat_function(fun=norm_dens, geom="line", 
                aes(color="Normalusis"), linewidth=1.2, linetype="dashed") +
  stat_function(fun=logis_dens, geom="line", 
                aes(color="Logistinis"), linewidth=1.2) +
  scale_color_manual(values=c("Normalusis"="blue", "Logistinis"="red")) +
  labs(title="Logistinis vs normalusis (n=20)",
       x="Reikšmė", y="Tankis",
       color="Skirstinys") +
  theme_minimal() +
  theme(legend.position="top")
```

```{r}
# Imtis n=1000
ggplot(data.frame(x4), aes(x=x4)) +
  geom_histogram(aes(y=after_stat(density)), binwidth=0.5,
                 fill="lightblue", color="white", alpha=0.7) +
  stat_function(fun=norm_dens, geom="line", 
                aes(color="Normalusis"), linewidth=1.2, linetype="dashed") +
  stat_function(fun=logis_dens, geom="line", 
                aes(color="Logistinis"), linewidth=1.2) +
  scale_color_manual(values=c("Normalusis"="blue", "Logistinis"="red")) +
  labs(title="Logistinis vs normalusis (n=1000)",
       x="Reikšmė", y="Tankis",
       color="Skirstinys") +
  theme_minimal() +
  theme(legend.position="top")
```

### 15. Papildoma užduotis

Duomenys iš: <https://www.sciencedirect.com/science/article/pii/S2352340918300283?via%3Dihub>

Reakcijos laiko duomenys buvo surinkti naudojant specialiai sukurtą lentą, kurios keturiuose kampuose buvo po LED lemputę ir mygtuką. Dalyvio buvo prašoma kuo greičiau paspausti mygtuką, prie kurio įsižiebė LED lemputė. Duomenys atitinka kiekvieno dalyvio vidutinį reakcijos laiką, apskaičiuotą iš 16 bandymų.

```{r}
duom <- read.csv("reaction_times.csv")

x <- seq(200, 1600)
vid <- mean(duom$time)
scale <- sd(duom$time) / 1.8138

hist(duom$time, breaks = seq(200, 1600, by = 20), prob = TRUE,
     main="Dalyvių pagal vidutinį reakcijos laiką pasiskirstymas",
     xlab="Vidutinis reakcijos laikas (ms)",
     ylab="Tankis")
lines(x, dlogis(x, location = vid, scale = scale), col = 2, lwd = 2)
lines(x, dnorm(x, vid, sd(duom$time)), col = 4, lwd = 2)
legend(200, 0.004, legend=c("Logistinis", "Normalusis"),
       col=c(2, 4), lty=1:1, cex=0.8)
```

Lyginant normalųjį ir logistinį skirstinius matome, kad pastarasis tiksliau atitinka duomenų pasiskirstymą:

-   Viršūnė yra aukščiau nei normaliojo ir arčiau histogramos formos;

-   Logistinio skirstinio uodegos geriau atspindi retesnius reakcijos laikus.
